臺灣苗栗地方法院民事判決　　　　　　　　100年度續字第1號
請　求　人
即　被　告　楊德義
相　對　人
即　原　告　李淑芬
上列請求人就本院刑事簡易庭99年度苗簡字第191 號刑事附帶民
事訴訟請求損害賠償事件成立和解後，請求繼續審判，經本院刑
事庭於民國99年7 月30日判決駁回後不服提請上訴，嗣經本院刑
事庭二審廢棄原判決發回，並以100 年度簡附民更字第1 號裁定
移送本院民事庭，本院判決如下：
    主  文
請求駁回。
請求費用由請求人負擔。
    事實及理由
壹、程序方面：
    按當事人對於和解請求繼續審判，依民事訴訟法第380 條第
    3 項準用同法第500 第1 項及第2 項規定，應自和解成立之
    日起三十日之不變期間內為之，如請求繼續審判之理由知悉
    在後者，該項期間自知悉時起算（最高法院70年台抗字第29
    1 號判例意旨參照）。經查，本件兩造成立和解之時間為民
    國99年3 月22日，而請求人即被告（下稱被告）於同年4 月
    1 日具狀請求繼續審判，有卷附和解筆錄及請求狀可參，是
    本件請求未逾法定30日之不變期間，應予准許。
貳、實體方面：
一、被告主張略以：本件附帶民事訴訟，在鈞院調解委員面前進
    行調解時，原告李淑芬除請求其原先起訴之損害賠償外，又
    再請求被告楊德義應讓其將小孩帶至南部讀書，並應支付小
    孩之生活費及教育費；被告對於原告之上述請求，當場已明
    確表示如原告同意兩造離婚並辦妥離婚手續，則在此前提條
    件下，被告同意讓小孩由原告載至南部讀書，並負擔小孩生
    活費、教育費及原告之精神損害賠償合計100 萬。當時調解
    委員對兩造單獨個別勸諭後，告知被告兩造之條件已合致，
    雙方業已成立和解，離婚之事向法官陳明即可。嗣被告在鈞
    院庭上製作和解筆錄時，亦清楚陳明原告必須同意兩造離婚
    並辦妥離婚手續，被告即同意原告上述請求，惟法官當時告
    知兩造既同意離婚，庭外自行辦理手續即可，致被告誤以為
    簽立和解後，原告即可依和解條件辦理離婚，被告亦可按筆
    錄所載內容履行義務，詎步出法庭後，原告即拒絕辦理離婚
    。茲該和解筆錄僅記載被告應履行之義務，卻未附具原告應
    與被告辦理離婚之條件，顯然該和解筆錄所載內容與被告之
    意思完全不符，而有無效或得為撤銷之事由，爰依民事訴訟
    法第380 條第2 項規定，聲請繼續審判等語。
二、按和解有無效或得撤銷之原因者，當事人得請求繼續審判；
    又和解不得以錯誤為理由撤銷之，但書所列事項不在此限；
    民事訴訟法第380 條第2 項、民法第738 條第1 項分別定有
    明文；而和解亦屬法律行為，如其內容違反強制或禁止之規
    定、或有背於公序良俗者，依民法第71條前段、第72規定均
    屬無效。惟無效或得撤銷原因之有無，應依和解成立時之狀
    態決之，不包括和解成立前或和解成立後所發生之事由在內
    ；且不得以約定之和解條件於己不利，或因他造事後未依和
    解條件履行，而據為請求繼續審判之原因。次按和解契約成
    立後，除當事人之一方對於重要之爭點有錯誤而為和解者外
    ，不得以錯誤為理由聲請撤銷之，此觀民法第738 條之規定
    至明，從而倘無民事訴訟法第380 條第2 項之情形，自無繼
    續審判之可言（最高法院52年度台上字第500 號判例意旨可
    資參照）。準此，請求人既依民事訴訟法第380 條第2 項規
    定請求繼續審判，自應先就本件和解有違反強制或禁止規定
    、或有背於公序良俗之無效情形，或對於重要之爭點有錯誤
    而有得撤銷之原因存在，負舉證責任。
三、經查：
（一）被告楊德義與第三人馬雙紅因妨害家庭案件，經原告提起
      告訴，而經臺灣苗栗地方法院檢察署檢察官以99年度偵字
      第241 號聲請簡易判決處刑書向本院刑事庭聲請簡易判決
      處刑；於本院刑事庭審理時，原告人對被告及第三人馬雙
      紅提起附帶民事訴訟請求損害賠償，經本院刑事庭於99年
      3 月22日行準備程序時兩造成立和解，和解內容為：「一
      、被告楊德義願給付原告新臺幣（下同）100 萬元整，匯
      入李淑芬指定之銀行帳戶內（土地銀行湖口分行：005 ，
      帳號000000000000），給付方式：自99年4 月起，每月25
      日前給付20萬元，至99年8 月25日止，如有一期未付，視
      為全部到期。二、小孩由李淑芬載回南部讀書，寒暑假時
      由楊德義在寒暑假開始3 天後及結束5 天前載送回楊家及
      李家，另外國定假日事先聯絡，再由楊德義送回。三、原
      告其餘請求拋棄。四、原告拋棄對馬雙紅的請求權。」，
      原告並當庭撤回對被告及第三人馬雙紅妨害家庭罪嫌之告
      訴等情，有本院99年度簡附民字第17號刑事卷宗在卷可稽
      。
（二）本件被告主張和解筆錄僅記載被告應履行之義務，卻未記
      載原告應與被告辦理離婚之條件，顯然和解筆錄內容與其
      意思完全不符，而有無效或得撤銷之事由，故請求繼續審
      判等語；惟本院刑事庭於99年4 月22日審理時當庭勘驗99
      年3 月22日（和解成立日）審理時之錄音光碟，並製作勘
      驗筆錄在卷（99年苗簡字第191 號卷第32頁背至35頁），
      觀之該勘驗筆錄所載，承辦法官曾告知被告：「婚姻問題
      是民事訴訟，我們不處理，你們的婚姻有要另外再告的話
      ，要由民事庭處理。」等語，雖被告對於離婚一事，詢問
      法官：「那我如果要判離婚的話，要怎麼處理？」，承辦
      法官亦覆以：「離婚的事我不處理，和你講過只處理通姦
      和通姦的損害賠償，離婚跟我無關」等語（上開卷宗第35
      頁），足見被告理應知悉離婚一事不在當時之和解範圍內
      無疑。況且嗣後承辦法官並當庭向兩造朗讀前開和解內容
      ，經其等閱覽無異議後簽名交回，益證依和解成立當時之
      狀態判斷，被告對於和解內容未記載原告應與被告離婚一
      事知之甚稔，亦即兩造和解之成立並未以原告同意兩願離
      婚為條件，自無被告所稱和解內容與其意思不符之情事存
      在甚明。
（三）再和解不得以錯誤為理由撤銷之，但有左列事項之一者，
      不在此限：(1)和解所依據之文件，事後發見為偽造或變造
      ，而和解當事人若知其為偽造或變造，即不為和解者。(2)
      和解事件，經法院確定判決，而為當事人雙方或一方於和
      解當時所不知者。(3)當事人之一方，對於他方當事人之資
      格或對於重要之爭點有錯誤，而為和解者；民法第738 條
      亦有明文。又民法第88條之規定，係指意思表示之內容或
      表示行為有錯誤者而言，與為意思表示之動機有錯誤之情
      形有別；最高法院著有51年度台上字第3311號判例意旨足
      參。縱使被告係以原告同意離婚為前提而成立和解，惟此
      乃屬願與原告和解之「動機」，而非民法88條所指之意思
      表示內容或表示行為，且「動機」亦非屬前揭規定但書所
      列各款事由，故縱使本件被告成立和解之動機錯誤，亦不
      得據此主張撤銷和解。
（四）此外，被告復未舉證證明本件和解之內容有何違反強制或
      禁止規定、或有背於公序良俗之無效情形，且查無得撤銷
      之原因，顯不符民事訴訟法第380 條第2 項規定，故被告
      請求繼續審判，顯無理由，不應准許。
四、末按民事訴訟法第502 條第2 項明定「再審之訴顯無再審理
    由者，法院得不經言詞辯論，以判決駁回之」，此項規定，
    依同法第380 條第2 項規定，於請求繼續審判之程序準用之
    。故請求繼續審判顯無理由者，法院亦得不經言詞辯論，逕
    以判決駁回之。本件被告繼續審判之請求，顯無理由，業詳
    如前述，本院爰不經言詞辯論，逕以判決駁回之。
五、據上論結，被告請求繼續審判為無理由，依民事訴訟法第38
    0 條第3 項、第502 條第2 項、第78條，判決如主文。
中    華    民    國   100    年    9     月    8     日
                  民事庭法  官  黃怡玲
以上正本係照原本作成。
如對本判決不服，須於判決送達後20日內向本院提出上訴狀（須
附繕本）。
如委任律師提起上訴者，應一併繳納上訴審裁判費。
                        書記官  孫銘宏
中    華    民    國   100    年    9     月    8     日